【裁判字號】    97,訴,333
【裁判日期】    981123
【裁判案由】    履行協議分割契約
【裁判全文】
臺灣新竹地方法院民事判決               97年度訴字第333號
原      告  庚○○
被      告  丙○○
            己○○
            戊○○
            丁○○
兼上一人之
訴訟代理人  乙○○
被      告  辛○○
            癸○○
            壬○○
上一人之訴
訟  代理人  甲○○
上列當事人間履行協議分割契約事件，本院於民國98年11月4日
辯論終結，判決如下：
    主  文
被告等應協同原告就共有坐落新竹市○○段第五八九、五九０、
五九一、五九一之二、五九二、四九二、四九三地號、地目均為
田、面積依序各為一五九點四二、一三三三點五八、三九一點七
、九九九、六五點八五、七二八點七三、三七二點六一平方公尺
之土地，辦理合併分割並依附圖所示分割協議方案辦理分割登記
：編號四九二之Ｂ面積八八點五八平方公尺部分、編號四九三面
積一三八點四七平方公尺部分、編號五九二面積六五點八五平方
公尺部分、編號五九一之Ｂ面積七九點九一平方公尺部分，合計
三七二點八一平方公尺土地歸原告庚○○所有；編號四九二之Ａ
面積一六二點二五平方公尺部分、編號四九三之Ａ面積八九點五
五平方公尺部分、編號五九一之Ａ面積一二一點０一平方公尺部
分，合計三七二點八一平方公尺土地歸被告癸○○所有；編號四
九二面積四五七點一九平方公尺部分、編號四九三之Ｂ面積一四
四點五九平方公尺部分、編號四九二之Ｃ面積二０點七一平方公
尺部分、編號五九一面積一九０點七八平方公尺部分、編號五八
九面積一五九點四二平方公尺部分，合計九七二點六九平方公尺
土地歸被告辛○○所有；編號五九一之二之Ｃ面積三０五點七九
平方公尺部分、編號五九０之Ｈ面積一二二點二六平方公尺部分
、編號五九０之Ｅ面積三三三點八三平方公尺部分，合計七六一
點八八平方公尺土地歸被告壬○○所有；編號五九一之二面積六
四九點七五平方公尺部分、編號五九０之Ｇ面積二０點０三平方
公尺部分，合計六六九點七八平方公尺土地歸被告丙○○所有；
編號五九一之二之Ｂ面積０點二九平方公尺部分、編號五九０面
積一三三點七五平方公尺部分，合計一三四點０四平方公尺土地
歸被告己○○所有；編號五九０之Ａ面積一三四點０四平方公尺
部分、編號五九０之Ｂ面積一三四點０四平方公尺部分之土地歸
被告戊○○所有；編號五九０之Ｃ面積一三四點０四平方公尺部
分歸被告丁○○；編號五九０之Ｄ面積一三四點０四部分平方公
尺歸被告乙○○所有；編號五九一之二之Ａ面積四三點一七平方
公尺部分、編號五九０之Ｆ面積一八七點五五平方公尺部分，共
計二三０點七二平方公尺土地由被告壬○○、丙○○、己○○、
戊○○、丁○○、乙○○分別按百分之三十七、百分之三十二、
百分之六、百分之一十三、百分之六、百分之六之比例共同取得
。
訴訟費用由被告依附表一所示比例負擔。
    事  實
壹、程序部分：
一、本件被告癸○○經合法通知，未於言詞辯論期日到場，核無
    民事訴訟法第386條各款所列情形，爰依原告聲請，由其一
    造辯論而為判決。
二、按訴訟繫屬中為訴訟標的之法律關係，雖移轉於第三人，於
    訴訟無影響，民事訴訟法第254條第1項前段定有明文。所謂
    於訴訟無影響，係指原告或被告不因為訴訟標的之法律關係
    移轉於第三人，而影響關於為訴訟標的之法律關係之要件而
    言（最高法院44年台上字第1039號判例足資參照）。本件訴
    訟於民國97年5月2日繫屬中，被告丙○○於97年7月4日將為
    訴訟標的之坐落新竹市○○段589、590、591、592地號土地
    所有權各應有部分4分之1贈與訴外人洪林美珠，並於97年8
    月5日辦理移轉登記完畢之事實，此有土地登記簿謄本在卷
    足稽，自堪信為真實，唯依首開民事訴訟法關於當事人恆定
    原則之規定，自不影響於本件訴訟標的法律關係之要件，合
    先敘明。
貳、實體部分：
一、原告起訴主張：
    兩造共有坐落新竹市○○段589、590、591、591-2、592、4
    92、493地號土地（下稱589、590、591、591-2、592、492
    、493地號土地），面積各為159.42、1,333.58、391. 7、9
    99、65.85、728.73、372.61平方公尺，於96年2月11日簽立
    分割草圖，並於96年4月間達成如起訴狀所附彩色分割圖（
    本院卷第27頁）所示分割方案之合併分割協議（下稱系爭分
    割協議），上開彩色分割圖與本院囑託新竹市地政事務所98
    年1月12測量之複丈成果圖相符，惟被告不履行系爭分割協
    議約定，為此請求：被告應履行系爭分割協議分割並協同辦
    理如附圖所示之共有物分割登記。
二、被告則以：
（一）被告壬○○辯稱：基於祖先留下之產業，被告壬○○絕對
      同意兄弟間進行分割，且同意按照系爭分割協議所示應分
      得面積761.88平方公尺。惟土地分割後得出之位置不能全
      憑部分共有人之好惡進行，是被告壬○○對於原告庚○○
      、被告壬○○、辛○○、癸○○所分得之位置有意見，蓋
      492、493地號土地上仍有原告庚○○及被告辛○○搭建出
      租之建物，應由原告庚○○及被告辛○○將違建先予拆除
      ，恢復可耕地使共有人們共同耕種，再以抽籤方式來協議
      分割土地，並將上開土地出租之租金提出，依持分比例均
      分，此經被告壬○○以郵局存證信函告知，惟原告庚○○
      及被告辛○○均不置理。又查門牌號碼為中華路5段322、
      324、326、328、330、332、334、336號8間房屋係坐落新
      竹市○○段378、379地號土地上，該2筆土地及其地上物
      均為祖先所留下，並由被告壬○○各持分18分之1，希望
      可以與系爭7筆土地一併分割，另關於原告庚○○所有之
      453地號、面積2,557.10平方公尺之土地，亦希冀能一併
      分割。末查，被告壬○○、辛○○之父購買589、590、59
      1、591-2、592地號土地時有一林姓地主未辦理過戶，壬○○、辛○○之父去世後經與林姓地主協商討回後，被告
      辛○○卻於80年5月將上開討回之土地私自過戶於自己名
      下，惟上開土地應由兄弟均分。
（二）被告癸○○未於最後一次言詞辯論期日到庭，惟依其歷次
      到庭主張略以：系爭分割協議中對於原告庚○○、被告壬○○、辛○○、癸○○所分得之位置有意見。蓋系爭分割
      協議均係按照其他共有人之意見，應改以抽籤方式重新協
      議分割。至第492、493地號土地上所搭蓋違章建築已經政
      府主管單位來函要求拆除，被告癸○○亦希望先行拆除後
      ，再行分割。
（三）其餘被告均陳明兩造確實有如附圖所示之協議分割方案，
      且同意原告之請求，願協同辦理分割。
三、  得心證之理由：
（一）按各共有人得隨時請求分割共有物，但因物之使用目的不
      能分割或契約訂有不分割之期限者，不在此限；又共有物
      分割之方法，不能協議決定者，法院得因任何共有人之聲
      請，命為分配，民法第823條第1項及第824條第2項分別定
      有明文。查系爭589、590、591、591-2、592地號土地為
      兩造所共有，又系爭492、493地號土地為原告與被告壬○○、辛○○、癸○○所共有，且又系爭7筆土地之地目雖
      均為「田」，惟均屬新竹市都市計畫內之土地，此有新竹
      市政府地政事務所函文1紙附卷可證（本院卷第171頁），
      則系爭7筆土地均非屬農業發展條例所定義之「農業用地
      」與「耕地」，自無因法令限制不許分割情事，而查，系
      爭7筆土地亦無因物之使用目的不能分割之情形，是系爭5
      89、590、591、591-2、592地號土地得合併分割及系爭49
      2、493地號土地得合併分割，合先敘明。
（二）再按共有物之協議分割，係以消滅各共有人就共有物之共
      有關係為目的，應由共有人全體參與分割之協議，其協議
      分割契約始能有效成立。且協議分割契約成立後，應由共
      有人全體均依協議分割契約履行，始能終止各共有人間之
      共有關係。因之，各共有人起訴請求他共有人履行協議分
      割契約，其訴訟標的對於各共有人之全體必須合一確定。
      亦即應由共有人全體分為兩造一同起訴或一同被訴，當事
      人之適格，始無欠缺（最高法院85年台上字第2354號判決
      要旨參照）。次按訴訟標的，對於共同訴訟之各人，必須
      合一確定者，適用左列各款之規定：一共同訴訟人中一人
      之行為有利益於共同訴訟人者，其效力及於全體；不利益
      者，對於全體不生效力。民事訴訟法第56條第1款定有明
      文。本件，被告丙○○、己○○、戊○○、丁○○、乙○○、辛○○於訴訟中均陳明同意原告請求，願協同辦理分
      割等語，彼等對訴訟標的之認諾行為不利於共同被告癸○○、壬○○，依前揭規定，其認諾效力自對全體不生效力
      ，應予敘明。
（三）原告主張坐落系爭589、590、591、591-2、592、492、49
      3地號土地，面積各為159.42、1,333.58、391.7、999、6
      5.85、728.73、372.61平方公尺為兩造共有，於96年2月1
      1日簽立分割草圖，並於96年4月間達成系爭分割協議約定
      ，且系爭分割協議之分割方案與本院囑託新竹市地政事務
      所於98年1月12日測量之複丈成果圖相符等語，被告壬○○與癸○○則抗辯否認成立系爭分割協議，主張應由抽籤
      決定分割後所得土地云云。經查：
   1、原告上開主張之事實，業據原告提出96年2月11日分割草
      圖2紙、系爭分割協議1紙、土地登記謄本7紙為證，並有
      本院囑託新竹市地政事務所於98年1月12日複丈製作如附
      圖所示之土地複丈成果圖附卷可稽（本院卷第172頁），
      再參諸96年2月11日之分割草圖書上均有共有人之簽名，
      且為被告丙○○、戊○○、乙○○、辛○○、癸○○、壬○○於本院97年6月12日及97年7月25日開庭時自認分割草
      圖上共有人之簽名確實為本人所為之事實，被告己○○於
      本院97年7月25日開庭時自認分割草圖上共有人之簽名係
      委託被告乙○○所為之事實，以及被告丁○○於98年8月
      14日開庭時自承系爭分割協議經伊同意，而分割草圖上之
      簽名是由當時伊之法定代理人子○○代理簽立等語（本院
      卷第53頁正反面、第57頁至第58頁、第161頁），堪信原
      告主張之事實為真。
   2、再查，證人林怡治即兩造協調分割方案之代書到庭證述：
      「（問：是否知悉原告起訴狀後附分割成果圖之該分割協
      議？有無見過此成果圖？）答：時間大約去年，當時原告
      庚○○、被告戊○○、被告訴訟代理人乙○○、被告辛○○有在場，被告丁○○沒有到。被告壬○○、被告癸○○
      也有到我建興街事務所商談土地分割進行分割協調，他們
      沒有協調地方，所以才借用我事務所進行協調。還有幫他
      們協調的人員約有三、四位。最後有完成協調大致上我了
      解內容就如提示原告所提分割成果圖，成果圖是事後做的
      ，在來法庭之前我有看過，測量公司繪製完成有交給我們
      一張說要依這張圖辦理。」、「（問：當天商談分割方案
      ，是否有無簽立書面？）答：有，當天有進行協調，到場
      人都有簽在原先地籍圖上，大概有在原地籍圖上繪製如何
      劃分。」、「（問：提示原告起訴狀後附地籍草圖2張）
      ，是否當天所繪方案並簽名同意？）答：當場有看到這2
      張是在他們進行協調後所簽的，這2張地籍圖他們有帶回
      去。」、「（問：當天協議之後，有無其他共有人與證人
      聯繫對當天協議有意見？）答：被告癸○○打電話給我說
      小時候生活狀況的事情，對於他簽名的分割事宜有意見，
      意見內容不記得。」、「（問：當天地籍圖簽名時有無共
      有人表示不願意簽或表示內容有意見？）答：沒有。」、
      「（問：被告壬○○、被告癸○○有沒有跟你說不願意簽
      ？）答：沒有。」等語（本院卷第93頁背面至第94頁），
      足見被告壬○○、癸○○與其他部分共有人於96年間至代
      書事務所達成以原告起訴書所示分割成果圖之分割協議，
      且當時在場之共有人包括被告壬○○、癸○○在內，無人
      就此協議內容表示反對或異議等情，應予認定。
   3、綜上，兩造前既協商依據系爭分割協議進行分割，並各自
      簽名於系爭協議分割約定之前身即96年2月11日分割草圖
      上，堪認兩造就系爭協議分割互為合致之表意，並成立系
      爭分割協議，自應受該契約之拘束。從而，被告壬○○、
      癸○○於系爭分割協議成立後之反對，不影響兩造就系爭
      分割協議之權利義務，是被告壬○○、癸○○前開辯稱，
      顯非有據，殊無可採。
（四）至於被告壬○○辯稱應一併分割坐落新竹市○○段378、3
      79地號土地以及原告所有同段之453地號、面積2,557.10
      平方公尺之土地云云，及被告壬○○、癸○○辯稱應待49
      2、493地號土地上之建物拆除後，再行分割云云，惟查，
      坐落新竹市○○段378、379、453地號土地均非系爭分割
      協議之範圍，亦非本案訴訟之標的，自無與系爭土地一併
      分割之理。又按共有物之協議分割，只需共有人全體同意
      分割方法，即生協議分割之效力，不因共有人中一人或數
      人因協議分割取得之利益不等，而受影響，是系爭492、4
      93地號土地上雖有建築，進而影響共有人因協議分割取得
      之利益不等，惟依前揭說明，系爭土地共有人既已訂立系
      爭分割協議，當事人僅得依約請求履行辦理分割登記義務
      ，土地使用現況不足推翻系爭分割協議之效力，是被告壬○○、癸○○前開所辯，均屬無據，亦不可採。
（五）綜上，兩造應受系爭分割協議之拘束，原告依系爭協議分
      割契約提起本訴，請求被告依主文第1項所示履行該契約
      之內容，為有理由，應予准許，爰判決如主文第1項所示
      。
四、本案事證已臻明確，兩造其餘主張陳述及所提之證據，均毋
    庸再予審酌，附此敘明。
五、結論：本件原告之訴有理由，並依民事訴訟法第385條第1項
    前段、第78條、第85條第1項但書，判決如主文。
中    華    民    國    98    年    11    月    23    日
                  民事第二庭    審判長法  官 蔡孟芳
                                      法  官 高敏俐
                                      法  官 羅惠雯
以上正本係照原本作成。
如對本判決上訴，須於判決送達後20日內向本院提出上訴狀。
中    華    民    國    98    年    11    月    25    日
                                      書記官 鍾佩芳
附表一：
┌───┬─────┬────────┐
│當事人│姓名      │訴訟費用負擔比例│
│      │          │                │
├───┼─────┼────────┤
│被告  │癸○○    │10%             │
├───┼─────┼────────┤
│被告  │辛○○    │27%             │
├───┼─────┼────────┤
│被告  │壬○○    │23%             │
├───┼─────┼────────┤
│被告  │丙○○    │20%             │
├───┼─────┼────────┤
│被告  │己○○    │4%              │
├───┼─────┼────────┤
│被告  │戊○○    │8%              │
├───┼─────┼────────┤
│被告  │丁○○    │4%              │
├───┼─────┼────────┤
│被告  │乙○○    │4%              │
├───┼─────┼────────┤
│共計  │          │100%            │
└───┴─────┴────────┘


司法院資訊處製作；財團法人民間司法改革基金會備份。
